---
title: "Análisis de Capturas de Atún por la Flota de Cerco en el Océano Pacífico Oriental (19990-2023)"
author: "Elmer Ovidio Quispe Salazar"
date: "`r Sys.Date()`"
output: 
  html_document:
    toc: true
    toc_float: true
    number_sections: true
    theme: cosmo
    highlight: tango
lang: "es"
editor: visual
---

```{r setup, include=FALSE}
knitr::opts_chunk$set(
  echo = TRUE,        # Mostrar código en el informe
  warning = FALSE,    # No mostrar advertencias
  message = FALSE,    # No mostrar mensajes
  fig.align = "center" # Centrar las figuras
)

library(visdat); library(dplyr); library(ggplot2)
library(tidyr); library(cowplot); 
library(sf); library(rnaturalearth)
```

## Datos
Los archivos contienen datos sobre las capturas retenidas de atún realizadas por embarcaciones de cerco en el Océano Pacífico Oriental (OPO) durante el período 1990-2023. Estos datos fueron registrados por observadores a bordo en el mar o extraídos de los libros de registro de las embarcaciones cuando los datos de los observadores no están disponibles. Incluyen información sobre la captura, el número de lances, agregados por año, mes, bandera o tipo de lance, y por cuadrículas de 1°x1° de latitud/longitud.

```{r datos}
datosFlag <- read.csv("../datos/PublicPSTunaFlag.csv", header = T)
str(datosFlag)
datosSet <-  read.csv("../datos/PublicPSTunaSetType.csv", header = T)
str(datosSet)

df <- data.frame(codeSp = c("ALB", "BET", "BKJ", "BZX", "FRZ", "PBF",
                            "SKJ", "TUN", "YFT"),
                 especie = c("Albacora (atún blanco)", "Patudo (ojo grande)", 
                             "Barrilete negro", "Bonito", 
                             "Melva y melvera", "Aleta azul del Pacífico", 
                             "Barrilete", "Atunes, nep*", "Aleta amarilla"))
```

## Captura de atunes por la flota de Perú
En el siguiente gráfico se muestra la captura anual de atunes por Perú en el OPO durante el período 1958-2023. Se observa que la captura de atunes ha aumentado en los últimos años, siendo el atún de aleta amarilla (YFT) la especie más capturada.

```{r captura_peru}
rangeYear <- range(datosFlag$Year)

cap_per <- datosFlag %>%
  filter(Flag == "PER") %>%
  select(Year, Month, LatC1, LonC1, NumSets, ALB, BET, BKJ, BZX, FRZ, PBF,
         SKJ, TUN, YFT)

cap_per_anual <- cap_per %>%
  group_by(Year) %>%              
  summarise(
    Captura_Total = sum(ALB, na.rm = TRUE) + sum(BET, na.rm = TRUE) + 
      sum(BKJ, na.rm = TRUE) + sum(BZX, na.rm = TRUE) + sum(FRZ, na.rm = TRUE) +
      sum(PBF, na.rm = TRUE) + sum(SKJ, na.rm = TRUE) + sum(TUN, na.rm = TRUE) +
      sum(YFT, na.rm = TRUE), 
    NumSets_Total = sum(NumSets, na.rm = TRUE),  # Sumar número total de lances
    Captura_Por_Lance = Captura_Total / NumSets_Total  # Captura promedio por lance
  ) %>%
  ungroup()



g1 <- ggplot(cap_per_anual, aes(x = Year, y = Captura_Total)) +
      geom_line(linewidth = 1, color = "red") + 
      geom_point(size = 3, pch = 21, bg = "red", color = "gray50") +
      theme_bw() +  
      labs(title = "", 
       x = "Año", 
       y = "Captura Total") +
      theme(axis.text.x = element_text(angle = 90, hjust = 1)) +
      scale_x_continuous(breaks = seq(rangeYear[1], rangeYear[2], 2), 
                     labels = seq(rangeYear[1], rangeYear[2], 2)) +
      xlim(rangeYear)

g2 <- ggplot(cap_per_anual, aes(x = Year, y = NumSets_Total)) +
      geom_line(linewidth = 1, color = "blue") + 
      geom_point(size = 3, pch = 21, bg = "blue", color = "gray50") +
      theme_bw() +  
      labs(title = "", 
       x = "Año", 
       y = "N° de lances") +
      theme(axis.text.x = element_text(angle = 90, hjust = 1)) +
      scale_x_continuous(breaks = seq(rangeYear[1], rangeYear[2], 2), 
                     labels = seq(rangeYear[1], rangeYear[2], 2)) +
      xlim(rangeYear)

g3 <- ggplot(cap_per_anual, aes(x = Year, y = Captura_Por_Lance)) +
      geom_line(linewidth = 1, color = "darkgreen") + 
      geom_point(size = 3, pch = 21, bg = "darkgreen", color = "gray50") +
      theme_bw() +  
      labs(title = "", 
       x = "Año", 
       y = "CPUE (captura/lance)") +
      theme(axis.text.x = element_text(angle = 90, hjust = 1)) +
      scale_x_continuous(breaks = seq(rangeYear[1], rangeYear[2], 2), 
                     labels = seq(rangeYear[1], rangeYear[2], 2)) +
      xlim(rangeYear)

cowplot::plot_grid(g1, g2, g3, ncol = 3)


```
## Captura de especie por la flota de Perú

```{r}

cap_per_especie <- cap_per %>%
  group_by(Year) %>% 
  summarise(across(c(ALB, BET, BKJ, BZX, FRZ, PBF, SKJ, TUN, YFT), 
                   sum, na.rm = TRUE)) %>%
  pivot_longer(cols = -Year, names_to = "codeSp", values_to = "Captura") %>%
  filter(Captura > 0) %>%
  left_join(df, by = "codeSp")

ggplot(cap_per_especie, aes(x = Year, y = Captura, color = especie)) +
  geom_line(linewidth = 1) +
  geom_point(size = 2) +
  facet_wrap(~especie, scales = "fixed") +
  theme_bw() +
  labs(title = "Capturas anuales por especie", 
       x = "Año", 
       y = "Captura (toneladas)") +
  theme(axis.text.x = element_text(angle = 90, hjust = 1))+ 
   scale_x_continuous(breaks = seq(rangeYear[1], rangeYear[2], 2)) +
  xlim(rangeYear)

```
## Áreas de pesca por la flota de Perú

```{r espacial_peru}

spAnual <- cap_per %>%
  group_by(LatC1, LonC1, Year) %>%
  summarise(
    Captura_Total = sum(ALB, na.rm = TRUE) + sum(BET, na.rm = TRUE) + sum(BKJ, na.rm = TRUE) +
                    sum(BZX, na.rm = TRUE) + sum(FRZ, na.rm = TRUE) + sum(PBF, na.rm = TRUE) +
                    sum(SKJ, na.rm = TRUE) + sum(TUN, na.rm = TRUE) + sum(YFT, na.rm = TRUE),  
    NumSets_Total = sum(NumSets, na.rm = TRUE), 
    .groups = "drop"  
  )


spAnual_sf <- st_as_sf(spAnual, coords = c("LatC1", "LonC1"), crs = 4326) 

sf_land <- ne_countries(scale = "medium", returnclass = "sf", continent = "South America") 

ggplot() +
  geom_tile(data = spAnual, aes(x = LonC1, y = LatC1, fill = Captura_Total, col= Captura_Total)) +
  facet_wrap(~Year) +
  scale_color_gradient(low = "yellow", high = "darkgreen", name = "Captura total", limits = c(0, 1500)) +
  scale_fill_gradient(low = "yellow", high = "darkgreen", name = "Captura total", limits = c(0, 1500)) +
  scale_size_continuous(name = "Captura de Atunes") +
  geom_sf(data = sf_land, fill = "black", color = "black") +
  labs( title = "",
        x = "Longitud", y = "Latitud"
  ) +
  theme_bw() + 
  coord_sf(xlim = c(-99.5, -69.5), ylim = c(6.5, -21.5)) 
```

## Captura por especie 
```{r}
cap_per_especie <- cap_per %>%
  pivot_longer(cols = c(ALB, BET, BKJ, BZX, FRZ, PBF, SKJ, TUN, YFT), 
               names_to = "codeSp", values_to = "Captura") %>%
  filter(Captura > 0) 

cap_per_especie_anual <- cap_per_especie %>%
  group_by(LatC1, LonC1, codeSp) %>%
  summarise(Captura_Total = sum(Captura, na.rm = TRUE), .groups = "drop") %>% 
   left_join(df, by = "codeSp")

ggplot() +
  geom_tile(data = cap_per_especie_anual, aes(x = LonC1, y = LatC1, fill = Captura_Total, 
                                              col = Captura_Total)) +
  facet_wrap(~especie) +
  scale_color_gradient(low = "yellow", high = "darkgreen", name = "Captura total", limits = c(0, 1500)) +
  scale_fill_gradient(low = "yellow", high = "darkgreen", name = "Captura total", limits = c(0, 1500)) +
  scale_size_continuous(name = "Captura de Atunes") +
  geom_sf(data = sf_land, fill = "black", color = "black") +
  labs( title = "",
        x = "Longitud", y = "Latitud"
  ) +
  theme_bw() + 
  coord_sf(xlim = c(-99.5, -69.5), ylim = c(6.5, -21.5)) 
```



