---
title: "Análisis de Capturas de Atún por la Flota de Cerco en el Océano Pacífico Oriental (19990-2023)"
author: "Elmer Ovidio Quispe Salazar"
date: "`r Sys.Date()`"
output: 
  html_document:
    toc: true
    toc_float: true
    number_sections: true
    theme: cosmo
    highlight: tango
lang: "es"
editor: visual
---

```{r}
cat("
<style>
  .toggle-btn {
    display: inline-block;
    margin: 10px 0;
    cursor: pointer;
    background-color: #007BFF;
    color: white;
    padding: 5px 10px;
    border-radius: 5px;
  }
  .toggle-btn:hover {
    background-color: #0056b3;
  }
</style>
<script>
  function toggleCodeBlocks() {
    var codeBlocks = document.querySelectorAll('.r');
    codeBlocks.forEach(function(block) {
      block.style.display = (block.style.display === 'none' || block.style.display === '') ? 'block' : 'none';
    });
  }
</script>
")
```
```{r}
cat('<div class="toggle-btn" onclick="toggleCodeBlocks()">Mostrar/Ocultar Código</div>')

```


```{r setup}
rm(list = ls()); gc(reset = TRUE )
knitr::opts_chunk$set(
  echo = TRUE,        # Mostrar código en el informe
  warning = FALSE,    # No mostrar advertencias
  message = FALSE,    # No mostrar mensajes
  fig.align = "center" # Centrar las figuras
)

library(visdat); library(dplyr); library(ggplot2)
library(tidyr); library(cowplot); 
library(sf); library(rnaturalearth)
library(RColorBrewer)
```

## Datos sobre captura de atunes por tipo de lance
Los archivos contienen datos sobre las capturas retenidas de atún realizadas por embarcaciones de cerco en el Océano Pacífico Oriental (OPO) durante el período 1990-2023. Estos datos fueron registrados por observadores a bordo en el mar o extraídos de los libros de registro de las embarcaciones cuando los datos de los observadores no están disponibles. Incluyen información sobre la captura, el número de lances, agregados por año, mes, tipo de lance, y por cuadrículas de 1°x1° de latitud/longitud.

```{r datos}
datosSet <-  read.csv("../../datos/PublicPSTunaSetType.csv", header = T)
str(datosSet)

datosSet <- datosSet %>%
  pivot_longer(
    cols = ALB:YFT, names_to = "Species", values_to = "Catch"    
  )

datosSp <- data.frame(codeSp = c("ALB", "BET", "BKJ", "BZX",
                                 "FRZ", "PBF", "SKJ", "TUN",
                                 "YFT"),
                 especie = c("Albacora", "Patudo", "Barrilete negro", "Bonito", 
                             "Melvas", "Aleta azul", "Barrilete", "Atunes, nep*",
                             "Aleta amarilla"))

datosSet$SetType <- factor(datosSet$SetType)
datosSet$Species <- factor(datosSet$Species)

datos <- datosSet %>% 
  filter(Catch > 0) %>% 
  filter(Species != "TUN")

```
##  Captura por tipo de lance y especie 
Este gráfico muestra la distribución de las capturas totales de diversas especies de atún según el tipo de lance utilizado, ...

```{r captura_SetType, fig.cap = "Captura total por tipo de lance y especie"}
datos_captura_SetType <- datos %>%
  group_by(Species, SetType) %>%
  summarise(total = sum(Catch, na.rm = TRUE), .groups = "drop")

ggplot(datos_captura_SetType, aes(x = SetType, y = total, fill = Species)) +
  geom_bar(stat = "identity", position = "dodge", col = 1) +
  facet_wrap(~SetType, scales = "fixed") +
  labs(title = "", 
       x = "", y = "Captura") +
   scale_fill_brewer(palette = "Set1", direction = -1, name = "Especies") +  
  theme_bw()
```

##  Series temporales

### Captura mensual por tipo de lance y especie

```{r, fig.cap = "Serie mensual de la captura por tipo de lance y especie"}
datos <- datosSet %>% 
  filter(Species != "TUN")

datos_captura <- datos %>%
  group_by(Species, SetType, Year, Month) %>%
  summarise(Catch_total = sum(Catch, na.rm = TRUE), 
            Lances_total = sum(NumSets, na.rm = TRUE), .groups = "drop")

datos_captura$Year.dec <- datos_captura$Year + (datos_captura$Month/12 )
datos_captura$Year <- factor(datos_captura$Year, levels = 1990:2023)
datos_captura$Month <- factor(datos_captura$Month, levels = 1:12)

ggplot(datos_captura, aes(x = Year.dec, y = Catch_total, color = Species, 
                          fill = Species)) +
  geom_line(size = 0.7, shape = 16, col = 1) +  
  # geom_smooth(method = "lm", se = TRUE, aes(group = Species)) +
  facet_grid(Species ~ SetType, scales = "free_y") +
  labs(title = "", x = "Año", y = "Captura") +
  scale_color_brewer(palette = "Set1") + 
  scale_fill_brewer(palette = "Set1") + 
  theme_bw() + 
  theme(legend.position = "bottom")  


```

### Captura anual por tipo de lance y especie

```{r, fig.cap = "Serie anual de la captura por tipo de lance y especie"}

datos_captura <- datos %>%
  group_by(Species, SetType, Year) %>%
  summarise(Catch_total = sum(Catch, na.rm = TRUE), 
            Lances_total = sum(NumSets, na.rm = TRUE), .groups = "drop")

ggplot(datos_captura, aes(x = Year, y = Catch_total, color = Species, 
                          fill = Species)) +
  geom_line(size = 0.7, shape = 16, col = 1) +  
   geom_smooth(
    method = "loess", se = TRUE, aes(group = Species), 
    linewidth = 0.8 ) +
  facet_grid(Species ~ SetType, scales = "free_y") +
  labs(title = "", x = "Año", y = "Captura") +
  scale_color_brewer(palette = "Set1") + 
  scale_fill_brewer(palette = "Set1") + 
  theme_bw() + 
  theme(legend.position = "bottom")  
```

