---
title: "Análisis de Capturas de Atún por la Flota de Cerco en el Océano Pacífico Oriental (19990-2023)"
author: "Maria y Diana"
date: "`r Sys.Date()`"
output: 
  html_document:
    toc: true
    toc_float: true
    number_sections: true
    theme: cosmo
    highlight: tango
lang: "es"
editor: visual
---

```{r setup, include=FALSE}
knitr::opts_chunk$set(
  echo = TRUE,        # Mostrar código en el informe
  warning = FALSE,    # No mostrar advertencias
  message = FALSE,    # No mostrar mensajes
  fig.align = "center" # Centrar las figuras
)

library(visdat); library(dplyr); library(ggplot2)
library(tidyr); library(cowplot); 
library(sf); library(rnaturalearth); library(readr)
```

## Datos

Los archivos contienen datos sobre las capturas retenidas de atún realizadas por embarcaciones de cerco en el Océano Pacífico Oriental (OPO) durante el período 1990-2023. Estos datos fueron registrados por observadores a bordo en el mar o extraídos de los libros de registro de las embarcaciones cuando los datos de los observadores no están disponibles. Incluyen información sobre la captura, el número de lances, agregados por año, mes, bandera o tipo de lance, y por cuadrículas de 1°x1° de latitud/longitud.

```{r datos}
datosFlag <- read_csv("datos/PublicPSTunaFlag.csv")
str(datosFlag)
datosSet <-  read.csv("datos/PublicPSTunaSetType.csv")
str(datosSet)

df <- data.frame(codeSp = c("ALB", "BET", "BKJ", "BZX", "FRZ", "PBF",
                            "SKJ", "TUN", "YFT"),
                 especie = c("Albacora (atún blanco)", "Patudo (ojo grande)", 
                             "Barrilete negro", "Bonito", 
                             "Melva y melvera", "Aleta azul del Pacífico", 
                             "Barrilete", "Atunes, nep*", "Aleta amarilla"))
```

## Captura de atunes por la flota de Perú

En el siguiente gráfico se muestra la captura anual de atunes por Perú en el OPO durante el período 1958-2023. Se observa que la captura de atunes ha aumentado en los últimos años, siendo el atún de aleta amarilla (YFT) la especie más capturada.

```{r captura_por_especie_paises}
library(dplyr)
library(ggplot2)
library(cowplot)

# Cargar datos
datosFlag <- read.csv("datos/PublicPSTunaFlag.csv", header = TRUE)

# Agrupar datos por especie y país
datos_por_especie_pais <- datosFlag %>%
  select(Year, Flag, ALB, BET, BKJ, BZX, FRZ, PBF, SKJ, TUN, YFT) %>%
  pivot_longer(cols = ALB:YFT, names_to = "Especie", values_to = "Captura") %>%
  group_by(Year, Flag, Especie) %>%
  summarise(Captura_Total = sum(Captura, na.rm = TRUE), .groups = "drop")

# Generar gráficos por especie y país
graficos <- datos_por_especie_pais %>%
  ggplot(aes(x = Year, y = Captura_Total, color = Flag)) +
  geom_line(linewidth = 1) +
  geom_point(size = 2) +
  facet_wrap(~Especie, scales = "free_y") +
  theme_minimal() +
  labs(
    title = "Tendencias de Captura por Especie para Todos los Países",
    x = "Año",
    y = "Captura Total",
    color = "País"
  ) +
  theme(axis.text.x = element_text(angle = 90, hjust = 1))

# Mostrar gráfico
print(graficos)
```

## Captura de especie por la flota de Perú

```{r}
# Crear cap_per
cap_per <- datosFlag %>%
  filter(Flag == "PER") %>%
  select(Year, Month, LatC1, LonC1, NumSets, ALB, BET, BKJ, BZX, FRZ, PBF, SKJ, TUN, YFT)

# Crear df
df <- data.frame(codeSp = c("ALB", "BET", "BKJ", "BZX", "FRZ", "PBF", "SKJ", "TUN", "YFT"),
                 especie = c("Albacora", "Patudo", "Barrilete negro", "Bonito",
                             "Melva y melvera", "Aleta azul del Pacífico",
                             "Barrilete", "Atunes", "Aleta amarilla"))

# Definir rangeYear
rangeYear <- range(cap_per$Year, na.rm = TRUE)

# Calcular capturas anuales por especie
cap_per_especie <- cap_per %>%
  group_by(Year) %>%
  summarise(across(c(ALB, BET, BKJ, BZX, FRZ, PBF, SKJ, TUN, YFT),
                   sum, na.rm = TRUE)) %>%
  pivot_longer(cols = -Year, names_to = "codeSp", values_to = "Captura") %>%
  filter(Captura > 0) %>%
  left_join(df, by = "codeSp")

# Graficar capturas anuales por especie
ggplot(cap_per_especie, aes(x = Year, y = Captura, color = especie)) +
  geom_line(linewidth = 1) +
  geom_point(size = 2) +
  facet_wrap(~especie, scales = "fixed") +
  theme_bw() +
  labs(title = "Capturas anuales por especie", 
       x = "Año", 
       y = "Captura (toneladas)") +
  theme(axis.text.x = element_text(angle = 90, hjust = 1)) +
  scale_x_continuous(breaks = seq(rangeYear[1], rangeYear[2], 2)) +
  xlim(rangeYear)

```

## Áreas de pesca por la flota de Perú

```{r espacial_peru}

spAnual <- cap_per %>%
  group_by(LatC1, LonC1, Year) %>%
  summarise(
    Captura_Total = sum(ALB, na.rm = TRUE) + sum(BET, na.rm = TRUE) + sum(BKJ, na.rm = TRUE) +
                    sum(BZX, na.rm = TRUE) + sum(FRZ, na.rm = TRUE) + sum(PBF, na.rm = TRUE) +
                    sum(SKJ, na.rm = TRUE) + sum(TUN, na.rm = TRUE) + sum(YFT, na.rm = TRUE),  
    NumSets_Total = sum(NumSets, na.rm = TRUE), 
    .groups = "drop"  
  )


spAnual_sf <- st_as_sf(spAnual, coords = c("LatC1", "LonC1"), crs = 4326) 

sf_land <- ne_countries(scale = "medium", returnclass = "sf", continent = "South America") 

ggplot() +
  geom_tile(data = spAnual, aes(x = LonC1, y = LatC1, fill = Captura_Total, col= Captura_Total)) +
  facet_wrap(~Year) +
  scale_color_gradient(low = "yellow", high = "darkgreen", name = "Captura total", limits = c(0, 1500)) +
  scale_fill_gradient(low = "yellow", high = "darkgreen", name = "Captura total", limits = c(0, 1500)) +
  scale_size_continuous(name = "Captura de Atunes") +
  geom_sf(data = sf_land, fill = "black", color = "black") +
  labs( title = "",
        x = "Longitud", y = "Latitud"
  ) +
  theme_bw() + 
  coord_sf(xlim = c(-99.5, -69.5), ylim = c(6.5, -21.5)) 
```

## Areas de pesca especies con mayor captura

```{r}
# Filtrar las especies con mayor captura por ubicación y año
spMayorCaptura <- cap_per %>%
  group_by(LatC1, LonC1, Year) %>%
  summarise(
    ALB = sum(ALB, na.rm = TRUE),
    BET = sum(BET, na.rm = TRUE),
    BKJ = sum(BKJ, na.rm = TRUE),
    BZX = sum(BZX, na.rm = TRUE),
    FRZ = sum(FRZ, na.rm = TRUE),
    PBF = sum(PBF, na.rm = TRUE),
    SKJ = sum(SKJ, na.rm = TRUE),
    TUN = sum(TUN, na.rm = TRUE),
    YFT = sum(YFT, na.rm = TRUE),
    .groups = "drop"
  ) %>%
  pivot_longer(cols = ALB:YFT, names_to = "Especie", values_to = "Captura") %>%
  filter(Captura > 0) %>%
  group_by(LatC1, LonC1, Year) %>%
  top_n(1, Captura) %>%  # Seleccionar la especie con mayor captura
  ungroup()

# Convertir a objeto espacial
spMayorCaptura_sf <- st_as_sf(spMayorCaptura, coords = c("LonC1", "LatC1"), crs = 4326)

# Cargar capa de mapa base
sf_land <- ne_countries(scale = "medium", returnclass = "sf", continent = "South America")

# Graficar las especies con mayor captura
ggplot() +
  geom_tile(data = spMayorCaptura, aes(x = LonC1, y = LatC1, fill = Especie)) +
  geom_sf(data = sf_land, fill = "black", color = "gray50") +
  facet_wrap(~Year) +
  scale_fill_manual(
    values = c("ALB" = "blue", "BET" = "red", "BKJ" = "green", "BZX" = "purple",
               "FRZ" = "orange", "PBF" = "pink", "SKJ" = "yellow", "TUN" = "brown", "YFT" = "cyan"),
    name = "Especie"
  ) +
  labs(
    title = "Especies con Mayor Captura Anual",
    x = "Longitud",
    y = "Latitud"
  ) +
  theme_bw() +
  coord_sf(xlim = c(-99.5, -69.5), ylim = c(6.5, -21.5)) +
  theme(axis.text.x = element_text(angle = 90, hjust = 1))

```

## Aumento o disminución captura

```{r}
# Calcular las capturas totales por especie
top_especies <- cap_per %>%
  pivot_longer(cols = ALB:YFT, names_to = "Especie", values_to = "Captura") %>%
  group_by(Especie) %>%
  summarise(Captura_Total = sum(Captura, na.rm = TRUE), .groups = "drop") %>%
  top_n(3, Captura_Total) %>%  # Seleccionar las 3 especies principales
  pull(Especie)

# Filtrar solo las 3 especies principales
spCambioInicial <- cap_per %>%
  pivot_longer(cols = ALB:YFT, names_to = "Especie", values_to = "Captura") %>%
  filter(Especie %in% top_especies) %>%  # Solo las especies principales
  group_by(LatC1, LonC1, Especie) %>%
  mutate(
    Cambio_Inicial = Captura - first(Captura)  # Diferencia respecto al primer año
  ) %>%
  ungroup()

# Convertir a objeto espacial
spCambioInicial_sf <- st_as_sf(spCambioInicial, coords = c("LonC1", "LatC1"), crs = 4326)

# Cargar capa de mapa base
sf_land <- ne_countries(scale = "medium", returnclass = "sf", continent = "South America")

# Graficar cambios acumulados desde el primer año para las 3 especies principales
ggplot() +
  geom_tile(data = spCambioInicial, aes(x = LonC1, y = LatC1, fill = Cambio_Inicial)) +
  geom_sf(data = sf_land, fill = "black", color = "gray50") +
  facet_wrap(~Especie) +  # Una faceta por especie
  scale_fill_gradient2(
    low = "red", mid = "white", high = "blue", midpoint = 0,
    name = "Cambio Captura"
  ) +
  labs(
    title = "Cambio de Captura desde el Primer Año (Top 3 Especies)",
    x = "Longitud",
    y = "Latitud"
  ) +
  theme_bw() +
  coord_sf(xlim = c(-84, -70), ylim = c(-18, 0)) +  # Límites geográficos para Perú
  theme(
    axis.text.x = element_text(angle = 90, hjust = 1),
    strip.text = element_text(size = 12, face = "bold")
  )


```
